---
title: "Explorando dados no R - Parte 2"
subtitle: "Disciplina de Ciência de Dados 2025.2 - UESC"
author: Gabriel Rodrigues
date: 09-09-2025
format: pdf
---

# PARTE 1 - Prospecção básica

## Importar datasets básicos do R
```{r}
# Carregar pacote
library(datasets)
# Checar manual do pacote
library(help = "datasets")
```

A partir da importação do pacote `datasets`, vamos importar o dataset "iris".
```{r}
## Selecionar dataset específico
iris <- datasets::iris
### Checar composição
head(iris)
dim(iris)
```

Alguns valores das tabelas podem ser vazios (`NA`), é bom compreender a completude dos dados.
```{r}
## Selecionar dataset específico
iris <- datasets::iris

## Mostrar numero de valores ausentes (NAs)
sum(is.na(iris)) 
### Mostrar NAs por coluna
colSums(is.na(iris))
```

A função `summary` também mostra a quantidade de `NA`:
```{r}
## Selecionar dataset específico
iris <- datasets::iris

## Sumário básico
summary(iris)
```

# PARTE 2 - Conceitos Importantes de EDA

## Relembrando - Funções de Medidas de Tendência Central
```{r}
## Selecionar dataset específico
iris <- datasets::iris

### Média
mean(iris$Sepal.Length)
mean(iris$Petal.Length)
### Mediana
median(iris$Sepal.Length)
median(iris$Petal.Length)
```

## Funções de Medidas de Dispersão
```{r}
## Selecionar dataset específico
iris <- datasets::iris

### Mínimo e Máximo
min(iris$Sepal.Length)
max(iris$Sepal.Length)

### Variância e Desvio Padrão (sd)
var(iris$Sepal.Length)
sd(iris$Sepal.Length)
## O desvio padrão é representado pela mesma unidade de medida dos dados
```

## Funções de Medidas de Relacionamento

COVARIÂNCIA - Calcula a covariância entre duas variáveis. Ela indica a direção da relação linear entre elas.
Uma covariância positiva indica que as variáveis se movem na mesma direção (quando uma aumenta, a outra tende a aumentar) e vice-versa.
**Ponto de atenção**: O valor da covariância não tem uma interpretação padronizada. Seu valor depende das unidades de medida das variáveis.

```{r}
## Selecionar dataset específico
iris <- datasets::iris

cov(iris[, c("Sepal.Length", "Sepal.Width", "Petal.Length", "Petal.Width")])
### Ou
cov(iris[, c(1:4)])
```

CORRELAÇÃO - Calcula a correlação, que também mede a força e a direção da relação linear entre duas variáveis. 
A grande vantagem é que o valor de correlação é padronizado e varia de -1 a 1.

- Correlação próxima de 1: Relação linear positiva forte.
- Correlação próxima de -1: Relação linear negativa forte.
- Correlação próxima de 0: Nenhuma relação linear.

```{r}
## Selecionar dataset específico
iris <- datasets::iris

# Função de correlação
cor(iris[, c("Sepal.Length", "Sepal.Width", "Petal.Length", "Petal.Width")])
### Ou
cor(iris[, c(1:4)])
```

# PARTE 3 - Pacotes específicos para EDA

Instalar pacote `skimr` para criar um sumário geral de nossos dados.
```{r}
## Selecionar dataset específico
iris <- datasets::iris

# Instalar pacote "skimr"
# install.packages("skimr")

# Importar pacotes
library(skimr)

# Testar com nosso dataset
skim(iris)
```

